臺灣新竹地方法院民事判決　　　　　　　94年度簡上字第47號
上　訴　人　乙○○○
訴訟代理人　吳國源律師
被 上訴 人　新竹縣稅捐稽徵處
法定代理人　甲○○
訴訟代理人　丙○○
上列當事人間請求分配表異議之訴事件，上訴人對於民國94年 4
月25日本院竹北簡易庭93年度竹北簡字第 166號第一審簡易判決
提起上訴，本院於民國94年8月31日言詞辯論終結，判決如下：
    主  文
上訴駁回。
第二審訴訟費用由上訴人負擔。
    事  實
壹、上訴人方面：
一、聲明：
(一)、原判決廢棄。
(二)、本院民事執行處82年度執字第 537號清償借款強制執行事件
    ，民國93年 4月30日製作之分配表，其上所載被上訴人之分
    配金額新臺幣35,258元，應全部剔除。
(三)、第一、二審訴訟費用由被上訴人負擔。
二、陳述：除與原判決記載相同者，茲引用者外，補稱：
(一)、按強制執行法第39條至第41條修法意旨以觀，若未於一定之
    法定期間內聲明異議或起訴，除依強制執行法第41條提起分
    配表異議之訴阻止有異議者實施分配之效力外，其他未聲明
    異議者即生失權效果並因而確定，其目的乃使分配表早日確
    定，是本件雖生債權人單獨享有之結果，然此為法律規定之
    效果使然，且原審判決所援用之臺灣高等法院臺中分院92年
    度上易字第37號判決認為「因該強制執行事件受分配之債權
    人除上訴人外尚有其他債權人，故於剔除被上訴人邵棟綱上
    開應受分配之金額，應改由上訴人及其他債權人各按其等債
    權比例分配」等情，業經最高法院以94年度台上字第 118號
    民事判決廢棄，故被上訴人既未於86年7月8日分配表分配為
    「0」時，依強制執行法第39條第1項之規定聲明異議，則其
    分配金額已確定，且亦非分配表異議之訴判決效力所及，自
    無重新分配之餘地。
(二)、又民事強制執行，以當事人進行為原則，當事人未明白主張
    之事項，執行法院不能強解為當事人已有此主張，本件被上
    訴人係以「更正」為名，且表示無庸繳交執行費以觀，原判
    決是否於被上訴人明示更正外，以推測被上訴人更正之真意
    為聲明參與分配之表示，自有待商榷，且原審認為聲明參與
    分配雖須提出執行名義證明文件及繳交執行費用，但如有欠
    缺，並非不能補正之事項，是被上訴人既已依法補正，即應
    溯及聲明參與分配時即無欠缺，然此顯係將執行法院通知補
    正之訓示期間，誤認係強制執行法第32條第 1項之法定期間
    ，雖欠缺執行名義正本及預納執行費用並非不得補正，然其
    補正時間仍應依強制執行法第32條第 1項之法定期間為據，
    逾越該法定期間，自難認有溯及之效力而無欠缺，故原審之
    判決有所違誤。
(三)、再分配表異議之訴其訴訟標的乃分配表異議權，其既判力之
    範圍僅對分配表之異議權發生既判力，至於實體受領權因非
    訴訟標的，自無既判力，故被上訴人與債務人即訴外人萬榮
    河、萬榮芳間之實體分配受領權，並非分配表異議之訴既判
    力效力所及，自無既判力及於全體而得重新分配，則被上訴
    人主張分配表異議之訴乃形成之訴，其效力及於全體，於法
    無據。
三、證據：援用原審所提之證據為證。
貳、被上訴人方面：
一、聲明：
(一)、上訴駁回。
(二)、第一、二審訴訟費用由上訴人負擔。
二、陳述：除與原判決記載相同者，茲引用者外，補稱：
(一)、按分配表異議之訴乃就已作成之分配表中有關各債權人之債
    權、分配之次序、分配之金額請求予以變更，此觀之強制執
    行法第39條、第41條自明，故屬形成之訴，因此判決之效力
    對於各參與分配之債權人均生更正分配表之效力，不因對分
    配表有無聲明異議而有不同，況債務人之財產係擔保全體債
    權人之債權，自不因分配表記載之疏誤而將被分配表異議之
    訴判決剔除之分配金額轉由提起分配表異議之訴之債權人單
    獨享有。而被上訴人既係在訴外人萬榮河、萬榮芳所有不動
    產拍賣終結前就新臺幣（下同）8,760元、398元參與分配，
    且本院82年度執字第 537號強制執行事件之債權人除上訴人
    之外尚有其他債權人存在，此觀之分配表自明，則經由最高
    法院92年度台上字第1934號民事裁定剔除之金額，即應由參
    與分配之全體債權人依債權之優先次序及比例平均分配。
(二)、至上訴人主張原審判決所援用之臺灣高等法院臺中分院92年
    度上易字第37號判決業經最高法院94年度台上字第 118號民
    事判決廢棄乙節，經查上開最高法院94年度台上字第 118號
    民事判決係以原審未就上訴人抗辯二人間有借貸 7,000,000
    元乙節為進一步調查，以及就所提證物之實質證據力之有無
    ，未曉諭兩造為適當完全之辯論，使其得為攻擊防禦之能事
    而遽為不利於該上訴人之判斷為由之事實部分而判決廢棄原
    判決，而非就「因該強制執行事件受分配之債權人除上訴人
    外尚有其他債權人，故於剔除被上訴人邵棟綱上開應受分配
    之金額，應改由上訴人及其他債權人各按其等債權比例分配
    」之法律見解有所指摘。
三、證據：援用原審所提之證據為證。
參、本院依職權調閱本院82年度執字第 537號清償債款、92年度
    執字第10965號清償票款民事執行卷宗。
    理  由
壹、程序部分：
    按債權人或債務人對於分配表所載各債權人之債權或分配金
    額有不同意者，應於分配期日 1日前，向執行法院提出書狀
    ，聲明異議；倘執行法院未依為異議之債權人所述更正分配
    表，而到場之債務人及有利害關係之他債權人為反對之陳述
    或不同意更正分配表者，即屬異議未終結，為異議之債權人
    或債務人，得向執行法院對為反對陳述之債權人或債務人提
    起分配表異議之訴。聲明異議人未於分配期日起10日內向執
    行法院為前二項起訴之證明者，視為撤回其異議之聲明，強
    制執行法第39條第1項、第40條第1項、第41條第1項、第3項
    、第 4項分別定有明文。經查，本件上訴人係於本院82年度
    執字第537號強制執行事件中，對於本院執行處於93年4月30
    日製作之分配表，並指定93年 5月28日為分配期日，聲明異
    議，被上訴人對上訴人之異議表示反對，上訴人因而提起本
    件分配表異議之訴，是上訴人對被上訴人依前揭規定，提起
    本件分配表異議之訴，核無不合，先此敘明。
貳、實體部分：
一、本件上訴人起訴主張：本院民事執行處於93年 4月30日所製
    作之分配表「表1次序1」被上訴人對訴外人萬榮河 8,760元
    之地價稅債權、「表2次序2」被上訴人對訴外人萬榮芳 398
    元之地價稅債權，有關被上訴人於82年3月8日聲請參與分配
    部分，業經本院民事執行處於86年7月8日所製作之分配表「
    表4次序1」載明分配金額為 0，而被上訴人就該次分配結果
    並無異議或反對陳述。本院民事執行處將被上訴人未為異議
    且已確定分配金額為0之債權9,158元部分，於分配表異議之
    訴確定後，重新製作分配表時，竟又重列於93年 4月30日之
    分配表上且受分配，顯已違反分配請求確定原則及強制執行
    法第39條第1項、第40條之1第2項前段及第41條第2項前段規
    定，故被告以8,760元、398元參與分配所得之同額分配金額
    ，應予全部剔除，因如認異議尚未終結而得重新分配，則執
    行程序及分配表異議之訴訟將綿綿無期，上開有關強制執行
    法定期間之強制規定即形同具文，另就被上訴人93年4月9日
    以26,100元參與分配部分，因顯係93年 2月10日分配表、93
    年2月26日分配表、93年3月23日分配表製作完成後始參與分
    配，則依強制執行法第32條第 1項後段「不經拍賣或變賣者
    」之規定，自僅得就上訴人債權原本 1,000,000元分配後之
    餘額受償，而無優先受償之餘地，且被上訴人聲明參與分配
    除未預納執行費用外，亦未提出執行名義正本，而有違強制
    執行法第6條與第34條第1項之規定，故被上訴人自始顯然欠
    缺參與分配之法定要件，縱被上訴人於本件訴訟中已補正執
    行費用之預納及執行名義正本之提出，亦顯係於93年 2月10
    日第一次更正分配表之分配日期後始為補正，則依前開說明
    ，被上訴人自僅得就上訴人債權原本 1,000,000元受償後之
    餘額受償，要無主張同時且優先受償之餘地，是本件被上訴
    人自不應以35,258元參與分配，故分配表上所載被上訴人之
    分配金額35,258元應予以剔除等語。
二、被上訴人則以：被上訴人原聲明參與分配之金額為訴外人萬
    榮河之8,760元及訴外人萬榮芳之398元部分，係於82年執字
    第 537號強制執行事件標的物拍定前聲明參與分配，在本院
    民事執行處第 1次作成分配表時雖未獲分配，然因上訴人提
    起分配表異議之訴，致原分配表債權人即訴外人胡鳳春、馮
    蓮妹之抵押權受分配部分未確定，而該分配表異議之訴之判
    決性質具有形成力，上訴人勝訴之結果刪除其 2人之抵押債
    權，故被上訴人依原分配表未獲分配之稅捐債權，因無不實
    債權之參與分配，自得分配獲償，所以債務人即訴外人萬榮
    河、萬榮芳財產遭訴外人胡鳳春、馮蓮妹以不實債權分配取
    得之金額非由上訴人一人取得，而應由參與分配之全部債權
    人依法定次序、比例分配。而本院民事執行處於93年 3月23
    日所製作分配表係就82年度執字第 537號執行清償（拍賣）
    所得金額之續行分配，該分配表附註三亦記載上訴人債權其
    中 1,000,000元部分係「拍定後」參與分配，故列表3、表4
    ，顯見該分配仍屬就原執行拍賣所得金額之分配，而非應發
    還債務人即訴外人萬榮芳之動產金錢債權另案為執行，且因
    該分配表2部分載有發還債務人即訴外人萬榮芳942,518元，
    茲因債務人即訴外人萬榮芳尚有新增欠稅26,100元，被上訴
    人遂於93年4月8日聲明更正參與分配金額，嗣後就此部分並
    依照法院之通知補繳執行費，且對上訴人之聲明異議亦表示
    反對，且在93年5月28日提出書面為反對之意思表示，而上
    訴人對被上訴人就強制執行事件聲明異議部分，業經臺灣高
    法院以93年度抗字第2606號裁定駁回確定，認為被上訴人得
    就8,760元及398元參與分配，並就26,100元部分認係拍定後
    之參與分配，且得優先於上訴人之債權而受分配，是被上訴
    人依法參與分配，上訴人之主張自不足採等語資為抗辯。
三、法院之判斷：
(一)、本件為債務人即訴外人萬榮河、萬榮芳因分別欠繳被上訴人
    稅捐8,760元及 398元，二者合計9,158元，經被上訴人對本
    院82年度執字第 537號訴外人萬榮河、萬榮芳強制執行事件
    於82年 3月10日聲明參與分配，後訴外人萬榮河、萬榮芳所
    有之不動產於82年 8月31日經拍定後，本院於83年2月5日製
    作分配表，復於86年7月8日另為分配表，被上訴人對此分配
    表並未表示異議，惟上訴人對此分配表則聲明異議，並於86
    年8月8日對訴外人馮蓮妹、胡鳳春提起分配表異議之訴，而
    將債權人胡鳳春、馮蓮妹所受分配款 4,362,596元提存，嗣
    後經最高法院以92年度台上字第1934號裁定上訴駁回而告確
    定，認定訴外人馮蓮妹共 5,000,000元抵押權及訴外人胡鳳
    春2,000,000元抵押權均應予剔除，嗣後本院於93年2月10日
    製作分配表，上訴人於93年3月3日聲明異議，經本院於93年
    3月23日再次製作分配表，將被上訴人之稅款債權8,763元及
    398 元列入次優債權而受分配，復因訴外人萬榮芳部分尚有
    發還債務人之金額942,518元，上訴人又以1,000,000元對之
    聲請強制執行，並經本院民事執行處併案列入82年度執字第
    537 號執行事件，而因訴外人萬榮芳又有新增欠稅，被上訴
    人乃於93年4月9日聲請更正參與分配金額為26,100元，並經
    本院民事執行處於93年 4月30日另行製作分配表，就此二債
    權之分配次序及金額如93年3月23日之分配表，並指定93年5
    月28日為分配期日，上訴人對此聲明異議，被上訴人對上訴
    人之異議於分配期日即93年 5月28日當庭表示反對，上訴人
    因而提起本件分配表異議之訴等情，業經本院調閱本院82年
    度執字第537號清償債款民事執行卷宗及92年度執字第10965
    號清償票款民事執行卷宗查核屬實，且為兩造所不爭執，自
    堪信其為真實。是兩造爭執本院所應審酌之事項即為：１、
    債權人未依強制執行法第39條規定於分配期日 1日前，以書
    狀對分配表聲明異議時，而有其他債權人聲明異議，則其他
    債權人聲明異議，剔除分配表中部分金額，該部分金額未異
    議債權人是否能夠再列入分配。２、被上訴人更正聲明的真
    意是否為參與分配之意思表示。３、執行費用在分配期日後
    繳納，程序是否違法。４、分配款因提起分配表異議之訴後
    提存，其法律關係為何？他債權人得否就結餘發還債務人部
    分，聲明參與分配。
１、債權人未依強制執行法第39條規定於分配期日 1日前，以書
    狀對分配表聲明異議時，其他債權人聲明異議，剔除分配表
    中部分金額，該部分之金額未異議債權人是否能夠再列入分
    配：
(1)、按分配表之異議，旨在解決各債權人分配上之爭執，此項爭
    執，不以金額之計算及分配次序為限，其主要者為對於債權
    存否之爭執，修正前之舊法規定僅以「金額之計算及分配次
    序」為限，不足以適應實際所需，修正後之規定乃將分配表
    異議之訴擴及於各債權人債權存在與否之本體。是分配表異
    議之訴乃就已作成之分配表中有關各債權人之債權、分配之
    次序、分配之金額請求予以變更，此觀之強制執行法第39條
    、第41條自明，故其性質屬於形成之訴，因此判決之效力對
    於各參與分配之債權人均生更正分配表之效力，聲明異議人
    敗訴時，執行法院應依原定分配表實行分配，若全部或一部
    勝訴時，應依確定判決內容，重新分配或更正原分配表而為
    分配，不因對分配表有無聲明異議而有不同，參以債務人之
    財產係擔保全體債權人之債權，自不因分配表記載之疏誤，
    而將被分配表異議之訴判決剔除之分配金額轉由提起分配表
    異議之訴之債權人單獨享有之理。
(2)、經查，被上訴人以訴外人萬榮河、萬榮芳分別積欠 8,760元
    、 398元地價稅，於拍定前聲明參與分配，本院執行處將其
    列入分配，而於86年 7月8日所為之第2次分配表中被上訴人
    之分配金額為 0，被上訴人並未聲明異議之事，為兩造所不
    爭執，惟此乃尚未剔除債權人馮蓮妹及胡鳳春之抵押債權，
    致已無餘額可供分配之結果，而上訴人對此既提起分配表異
    議之訴，並獲勝訴判決，本院執行處即應依確定判決內容，
    重新分配或更正原分配表而為分配，不因其他債權人對分配
    表有無聲明異議而有不同。是被上訴人既係在訴外人萬榮河
    、萬榮芳所有之不動產拍賣終結前就8,760元、398元參與分
    配，則經由本院86年度訴字第 710號民事判決、臺灣高等法
    院91年度上字第 303號民事判決及最高法院92年度台上字第
    1934號民事裁定剔除之金額，即應由參與分配之全體債權人
    依債權之優先次序及比例平均分配。故上訴人主張被上訴人
    未對分配表聲明異議，即不得再將其債權列入分配，洵屬無
    據，而不足採。
２、被上訴人更正聲明的真意是否為參與分配的意思表示：
(1)、按解釋意思表示，應探求當事人之真意，不得拘泥於所用之
    辭句，民法第98條定有明文。而探求當事人之真意，應通觀
    全文，並斟酌當時之情形，於文義上及論理上詳為推求，以
    過去事實及其他一切證據資料為斷定標準，不能拘泥文字致
    失真義，但文字業已表示當事人真意，無須別事探求者，即
    不得反捨文字而更為曲解，最高法院17年上字第1118號、18
    年上字第1727號、19年上字第58號、39年台上字第1053號判
    例意旨可資參照。
(2)、經查，本院民事執行處於93年 3月26日以新院月82執舜字第
    537號函，告知參與分配債權人即被上訴人將於93年4月23日
    上午 9時30分在本院民事執行處實行分配，並檢附分配表為
    附件，而被上訴人於接獲前揭函後於93年4月9日以93年4月8
    日以新縣稅法字第0920008654號函覆本院民事執行處，其主
    旨為：「關於82年度執字第 537號（舜股）強制執行事件，
    經查債務人萬榮芳本處前已參與分配金額為 398元，茲因債
    務人另有新增欠稅，謹請大院准予本處更正參與分配金額為
    26,100元，請鑒察」等語（82年度執字第 537號民事執行卷
    ，卷3第224頁），而債務人萬榮芳所增加之稅額26,100元部
    分，係被上訴人原聲明參與分配之後所新增乙情，既為兩造
    所不爭執，則該等新增加之債權，被上訴人雖以更正為名，
    惟此金額乃係被上訴人就 398元參與分配後所增加之稅款，
    因原聲請參與分配部分既無錯誤，自無從為更正，而探究被
    上訴人之真意，既係針對本院關於實行分配所作之意見函覆
    ，其應係就訴外人萬榮芳欠繳之新增稅款26,100元聲明參與
    分配，故上訴人就上開新增加之稅捐債權26,100元部分所為
    「更正參與分配之聲明」，自屬新的參與分配聲明，而非僅
    係債權數額之更正而已，雖上訴人主張民事強制執行，以當
    事人進行為原則，當事人未明白主張之事項，執行法院不能
    強解為當事人已有此主張，惟本件被上訴人主張之更正聲明
    ，其原本即無從更正，被上訴人之真意應係表明參與分配之
    意思，則上訴人主張原審不得推測被上訴人明示更正之真意
    為聲明參與分配之表示，亦屬無據，當無可採。
３、執行費用在分配期日後繳納，程序是否違法：
(1)、按有執行名義之債權人參與分配者，應於標的物拍賣或變賣
    終結或依法交債權人承受之日 1日前，其不經拍賣或變賣者
    ，應於當次分配表作成之日 1日前，以書狀聲明之，並應提
    出該執行名義之證明文件，強制執行法第32條第 1項、第34
    條第 1項定有明文；又聲明參與分配須提出執行名義證明文
    件及繳交執行費用，此觀之強制執行法第34條第 1項、第28
    條第 2項自明，而執行法院審查時，發現證明文件有欠缺而
    可以補正者，應定期命其補正，經補正後，應溯及聲明參與
    分配時，發生參與分配之效力。
(2)、次按，公法上金錢給付義務之執行，不徵收執行費，行政執
    行法第25條前段定有明文，揆諸其立法旨趣，無非以若須徵
    收執行費，則處分機關於移送執行時，須先編預算供徵收執
    行費，俟執行有結果時，再優先受償繳回國庫，此種徵收方
    式，於國庫並無實益，故公法上金錢給付義務，若係向法院
    聲請強制執行，按前開說明，其應無須繳納執行費用，以免
    形成僅因執行機關的不同，而需徵收執行費的矛盾現象。
(3)、經查，本件被上訴人所執之執行名義為稅捐債權，乃公法上
    金錢給付義務，依前揭說明，其原無須繳納執行費用，況被
    上訴人經本院民事執行處於93年7月4日通知其補正欠繳執行
    費等事項，而其亦於93年 7月16日予以補正，是被告既已依
    法補正，即溯及聲明參與分配時，發生參與分配之效力，則
    上訴人主張被上訴人因逾時補正，而應就其他債權人受償餘
    額而受清償，為無理由，而不足採。
４、分配款因提起分配表異議之訴後提存，其法律關係為何？他
    債權人得否就結餘發還債務人部分，聲明參與分配：
(1)、按債權人對他債權人提起分配表異議之訴，執行法院依強制
    執行法第41條第 3項規定，將該債權應受分配之金額辦理提
    存，其性質為清償提存，最高法院94年度台抗字第 496號民
    事裁定可資參照，故對於前開提存之金額，僅能留待已合法
    參與分配之債權人依分配表異議之訴之結果而為分配，然無
    論分配表異議之訴之結果為何，均僅生已合法參與分配債權
    人內部彼此間應如何分配之問題。經查，本件分配款係因提
    起分配表異議之訴後提存，按上開說明，其性質為清償提存
    ，應由已合法參與分配之債權人就此金額分配，而被上訴人
    之8,760元、398元之稅捐債權，如前所述，係合法地參與分
    配，則其與上訴人就此分配款參與分配，即為正當。
(2)、次按，他債權人參與分配者，應於標的物拍賣、變賣終結或
    依法交債權人承受之日 1日前，其不經拍賣或變賣者，應於
    當次分配表作成之日 1日前，以書狀聲明之；對於已開始實
    施強制執行之債務人財產，他債權人再聲請強制執行者，已
    實施執行行為之效力，於為聲請時及於該他債權人，應合併
    其執行程序，並依前2條之規定辦理，強制執行法第32條第1
    項、第33條分別定有明文。經查，上訴人就本院86年7月8日
    之分配表提起分配表異議之訴，經判決確定剔除部分金額後
    ，本院於93年3月23日製作分配表後，尚有942,518元之結餘
    發還債務人即訴外人萬榮芳，本院執行處並就訴外人萬榮芳
    所有之 942,518元再為執行分配，此金額為訴外人萬榮河、
    萬榮芳所有之不動產拍定之價金一部分，為兩造所不爭執。
    又上訴人之1,000,000元債權係於92年9月30日向本院聲請對
    此 942,518元之餘額強制執行，並經併入本院82年度執字第
    537 號強制執行事件中辦理，有上訴人之強制執行聲請狀、
    本院92年執聖字第 10965號民事執行處函可憑（原審卷第25
    頁、第27頁），是上訴人之 1,000,000元債權雖係聲請強制
    執行，惟依前揭說明，係屬法定的擬制參與分配，他債權人
    自得聲明參與分配，故本件上訴人之 1,000,000元與被上訴
    人之26,100元債權均為拍定後之參與分配。從而，被上訴人
    自得就結餘發還債務人部分，聲明參與分配，上訴人主張被
    上訴人債權不得列入分配，顯無理由，自不可採。
(二)、從而，本院執行處就債務人不動產拍賣所得之價款製作分配
    表，將被上訴人之稅捐債權納入分配，並無不合，上訴人主
    張本院82年度執字第537號清償借款強制執行事件，93年4月
    30 日製作之分配表所載被上訴人之分配金額 35,258元，應
    全部剔除，即乏所據，不應准許。原審為上訴人敗訴之判決
    ，並無不合，上訴意旨仍執陳詞，指摘原判決不當，求予廢
    棄改判，為無理由，應駁回其上訴。
參、本案事證已臻明確，兩造其餘之攻擊防禦方法，經審酌與本
    案結論不生影響，爰不一一論述，附此敘明。
肆、據上論結，本件上訴為無理由，依民事訴訟法第436條之1第
    3項、第449條第1項、第78條，判決如主文。
中　　華　　民　　國　　94　　年　　9 　　月　　21　　日
                民事第一庭    審判長法　官　蔡孟芳
                                    法  官  王佳惠
                                    法  官  楊數盈
以上正本係照原本作成。
本判決不得上訴。
中　　華　　民　　國　　94　　年　　9 　　月　　21　　日
                                    書記官  王恬如
